臺灣南投地方法院民事判決
110年度訴字第399號
原      告  林家瑞  



被      告  劉瑞龍  
            吳美華  
            劉子蕎  
            黃玉珮  
兼上四人共同
訴訟代理人  劉峻楠  

上列當事人間遷讓房屋等事件，本院於民國111年9月29日言詞辯
論終結，茲判決如下：
    主  文
原告之訴駁回。
訴訟費用由原告負擔。　　　　
    事實及理由
壹、程序部分：
一、按訴狀送達後，原告不得將原訴變更或追加他訴，但請求之
    基礎事實同一、擴張或減縮應受判決事項之聲明者，不在此
    限，民事訴訟法第255條第1項第2款、第3款定有明文。經查
    ：本件原告起訴時聲明請求：⑴被告劉峻楠應將門牌號碼南
    投縣○○鎮○○路0000號（即南投縣○○鎮○○段000○號建物，下稱
    系爭建物）1樓及後方土地騰空遷讓返還原告。⑵被告劉峻楠
    應自民國110年4月2日起至騰空遷讓及後方土地之日止，按
    月給付原告新臺幣（下同）18,000元。⑶原告願供擔保，請
    准宣告假執行（見本院卷第17頁至第18頁、第115頁）；後
    迭經變更，最終於111年9月29日言詞辯論期日當庭變更聲明
    為：⑴被告應將系爭建物1樓坐落於南投縣○○鎮○○段000○000
    地號土地如南投縣水里地政事務所（下稱水里地政）鑑測日
    期111年6月17日土地複丈成果圖（下稱附圖）所示編號A、
    面積94.95平方公尺、編號B、面積49.36平方公尺及編號C、
    面積68.82平方公尺範圍之建物騰空遷讓返還原告。⑵被告劉
    峻楠應自110年3月2日起、被告劉瑞龍、吳美華、劉子蕎、
    黃玉珮（下稱被告劉瑞龍等4人）自追加起訴狀繕本送達翌
    日起，均至騰空遷讓返還前項建物之日止，按月連帶給付原
    告17,957元。⑶被告應連帶給付原告129,675元，及均自111
    年6月27日起至清償日止，按週年利率5％計算之利息；及撤
    回假執行之聲請（見本院卷第350頁）。核原告係本於其為
    系爭建物之所有權人暨出租人，而為前開訴之追加，所請求
    之基礎事實同一；其所為之訴之聲明之變更，則屬減縮應受
    判決事項之聲明，均合於前開規定，均應予准許。
貳、實體部分：
一、原告主張略以：
　㈠原告與被告劉峻楠於108年11月間，就系爭建物1樓如附圖所
    示編號A部分之建物範圍，約定供被告劉峻楠開設麵包店營
    業及居住使用，每月租金8,000元，租賃期間自108年11月20
    日起至118年11月20日止，並於同年月22日簽訂房屋租賃契
    約書（下稱系爭租賃契約）。被告劉峻楠表示承租空間不足
    放置其營業設備，原告遂同意以不阻礙系爭建物1樓以上之
    施工、出入通行下，無償將系爭建物1樓之其餘範圍即附圖
    所示編號B、C部分，借用被告劉峻楠使用，暫供其放置營業
    設備，待其規劃實際所需營業空間後，再依系爭租賃契約第
    2條約定調整租賃範圍。詎被告劉峻楠未經原告同意，擅自
    拆除租賃物之檳榔攤的門面、天花板、照明及隔間牆、櫥櫃
    、檯面及獨立門、監視器及空調等物（下合稱檳榔攤等物）
    ，逕將系爭建物1樓裝潢、修繕為居住處所，供被告劉瑞龍
    等4人使用；復將系爭建物1樓全部，供作農用倉庫用途，而
    違反系爭租賃契約第7條第1項、第3項約定內容；復因擅自
    拆除檳榔攤等物，亦違反系爭租賃契約第8條第3項約定內容
    。原告自得依系爭租賃契約第14條第2款、第3款約定，終止
    系爭租賃契約，則原告已分別於110年1月18日以簡訊、於11
    0年3月2日以集集郵局000005存證信函（下稱系爭存證信函
    ），暨以起訴狀繕本之送達，合法終止系爭租賃契約。另就
    系爭建物1樓如附圖所示編號B、C範圍之借用關係，亦經原
    告於110年1月18日以簡訊通知被告劉峻楠終止。
　㈡於原告終止系爭租賃契約、借用關係後，被告即屬無權占有
    系爭建物1樓如附圖所示編號A、B、C範圍之建物，被告自應
    將前開範圍之建物騰空遷讓返還原告；且被告無權占有系爭
    建物1樓前開範圍，受有使用系爭建物1樓前開範圍之利益，
    被告占用面積共213.13平方公尺。故依系爭租賃契約所約定
    之租金8,000元、租賃物範圍為依據，計算被告受有不當得
    利之利益為17,957元【計算式：（每月租金8,000元/租賃範
    圍94.95平方公尺）×213.13平方公尺＝17,957元，元以下四
    捨五入】，是被告即應連帶給付原告前開金額。
　㈢被告劉峻楠未經原告同意，擅自拆除系爭建物1樓之檳榔攤等
    物，致原告因此受有損害；上開檳榔攤等物之回復費用，經
    木作廠商估價為129,675元；考量被告劉瑞龍等4人有使用系
    爭房屋，且檳榔攤等物若無他人協助，被告劉峻楠亦無法單
    獨拆除，故請求被告連帶給付129,675元。爰依民法第767條
    第1項、第179條、第184條第1項前段、第185條、第196條規
    定提起本訴。並聲明：同上所述。
二、被告抗辯略以：系爭租賃契約所約定租賃範圍即為系爭建物
    1樓如附圖所示編號A、B、C之範圍，並非原告所主張僅有如
    附圖所示編號A之範圍；被告劉峻楠承租系爭建物1樓係為開
    設麵包店及居住使用，於承租時已向原告表明家人會共同居
    住，而被告劉瑞龍、吳美華、劉子蕎分別為被告劉峻楠父、
    母及親姐，被告黃玉珮則為麵包店之合夥人，其等居住使用
    系爭建物，並無違反系爭租賃契約第7條第3項約定內容；被
    告劉峻楠、劉瑞龍本係務農，而有農用、機具物品，將上開
    物品放置系爭建物1樓內，亦屬生活正常情況。再被告劉峻
    楠、劉瑞龍固有拆除系爭建物1樓之檳榔攤隔間，但被告劉
    峻楠承租系爭建物1樓本即為開設麵包店使用，於承租時已
    經原告同意拆除檳榔攤隔間，其所為電力系統改裝、裝潢，
    亦均經原告同意。是以，原告基此主張其得依系爭租賃契約
    第14條第2款、第3款終止系爭租賃契約，暨據此向被告請求
    給付不當得利、損害賠償，均無依據。並聲明：如主文第1
    項所示。
三、本院之判斷：
　㈠被告劉峻楠為被告劉瑞龍、吳美華之子，劉子蕎之弟，坐落
    南投縣○○鎮○○段000地號土地及同段330、326地號土地（下
    分稱330地號土地、326地號土地）及坐落330地號土地、326
    地號土地上之系爭建物，均為原告所有；原告、被告劉峻楠
    於108年11月22日簽立系爭租賃契約書，約定劉峻楠向原告
    承租系爭建物1樓部分範圍，租賃期間自108年11月20日起至
    118年11月20日止，租金為每月8,000元；被告居住在系爭建
    物1樓，且均無使用系爭建物2樓以上樓層之情形；原告有於
    110年1月18日傳送簡訊內容為「屋主聲明致承租人：試用借
    用並非全部占用，給您彈性調整的方便已造成屋主權益受損
    ，請於1週內將所屬物品搬回原使用範圍內（如圖），如未
    履行將終止租約並於1個月內遷出。」等語（下稱系爭簡訊
    ）予被告劉峻楠，經被告劉峻楠於同日收受；系爭存證信函
    則未經被告劉峻楠收受等情，為兩造所不爭執（見本院卷第
    264頁至第265頁），並有系爭租賃契約、系爭簡訊翻拍照片
    、系爭存證信函暨回執、系爭建物所有權狀、326、330、33
    4地號土地登記第一類謄本、戶籍謄本在卷可參（現戶全戶
    含非現住人口）（見本院卷第21頁至第27頁、第33頁、第35
    頁及第117頁、第113頁、第279頁至第289頁、第233頁），
    首堪認為真實。而系爭建物為3層樓磚造建物，系爭建物1樓
    以樑柱、牆面區分為左、右兩側，左、右兩側可自由通行，
    並無阻隔情形，依現狀觀之，均為被告劉峻楠使用，內置有
    雜物、機具，並有隔間作為臥房、客廳及廁所使用乙節，亦
    經本院於111年6月17日會同兩造至現場勘驗屬實，並製有勘
    驗測量筆錄、勘驗照片可參（見本院卷第305頁至第310頁、
    第311頁至第320頁），亦堪認為真實。
　㈡按所有人對於無權占有或侵奪其所有物者，得請求返還之，
    民法第767條第1項前段定有明文。又租賃定有期限者，其租
    賃關係，於期限屆滿時消滅，民法第450條第1項定有明文。
    是定期租賃契約如無約定或法定事由發生，當事人一方不能
    任意終止契約（最高法院99年度台簡上字第20號判決意旨參
    照）；且出租人所為終止之意思表示如不具法定或意定事由
    而不合法，自不生終止效力。再於租賃關係存續中，出租人
    有容忍承租人使用收益租賃物之消極義務，承租人即無義務
    返還租賃物，故承租人占有使用收益租賃物即有正當權源，
    並非無權占有，亦不構成不當得利。另當事人主張有利於己
    之事實者，就其事實有舉證之責任，民事訴訟法第277條第1
    項前段定有明文。是主張法律關係存在之當事人，應就該法
    律關係發生所須具備之特別要件，負舉證之責任；如主張權
    利之原告不能舉證，以證明自己主張之事實為真，即應駁回
    原告之請求。
　㈢經查：　
　⒈兩造於系爭租賃契約約定之租賃範圍，雖經原告主張為系爭
    建物1樓如圖所示編號A之範圍，並經其舉證使用範圍圖示為
    證（見本院卷第27頁）。然觀之被告劉峻楠舉證，且經原告
    以書狀自陳為其刊登（見本院卷第163頁）之出租廣告訊息
    ，明載「雙拼、面寬、八張站旁」等文字，且於上記載每月
    租金為8,000元，出租範圍為43.85坪乙節，有前開租屋廣告
    在卷可參（見本院卷第131頁）；又系爭建物係原告拍賣取
    得，於本院不動產移轉證明書，記載之系爭建物1樓樓層面
    積為144.95平方公尺，亦有本院不動產移轉證明書在卷可參
    （見本院卷第299頁），而上開面積如以為坪數即每坪為03.
    3058平方公尺換算，即為43.85坪【計算式：144.95平方公
    尺÷3.3058≒43.85坪】。堪認原告刊登出租廣告時，其所出
    租之租賃物範圍，即為系爭建物1樓之全部範圍，故於前開
    出租廣告之面積，方依本院拍賣公告內容換算之坪數為記載
    。而觀之原告、被告劉峻楠於系爭租賃契約第1條關於「租
    賃範圍標的」，約定內容：「一、房屋標示：㈠南投縣○○鎮○
    ○里○○路0000號1樓（基地坐落文昌段0000-0000、0000-0000
    地號）。...二、租賃範圍：㈠房屋：□全部■部分：第一層
    ，面積＿平方公尺（如『房屋位置格局示意圖』標註之租賃範
    圍）。」等語，且於附件記載系爭租賃契約含有「房屋位置
    格局示意圖（需載明裝修後專供2樓以上通行之通道）」文
    件，有系爭租賃契約在卷可參（見本院卷第22頁、第25頁）
    。是原告、被告劉峻楠於系爭租賃契約第1條所約定之租賃
    範圍，為系爭建物1樓以「房屋位置格局示意圖」所標註之
    範圍。則參以原告所提出之租賃範圍圖示，其上並無記載上
    開文字內容，且於圖示上亦無標示通行通道；然被告劉峻楠
    提供之系爭租賃契約之租賃範圍圖示，則明確書立「格局意
    示圖」等語，且該圖示之西側部分範圍以斜線標示記載「上
    樓通道」、「待商榷」等文字（見本院卷第153頁）。顯見
    被告劉峻楠所提出之前開「格局意示圖」，非僅載有系爭租
    賃契約第1條約定之圖示名稱，且該圖示亦以斜線標示應留
    存供上樓之通道範圍，顯然被告劉峻楠所提出之前開租賃物
    範圍圖示即「格局意示圖」，已與系爭租賃契約約定租賃物
    範圍之說明文字相符，且該範圍亦合於原告於前開出租廣告
    所寫之「雙拼」情形。是本院基此認原告、被告劉峻楠於系
    爭租賃契約所約定之租賃範圍，應為系爭建物1樓如附圖所
    示編號A、B、C之範圍。原告前開主張系爭建物1樓如附圖所
    示編號A及編號B、C之範圍，分別為租賃範圍、借用範圍等
    等，已非可採。
　⒉原告主張其得依系爭賃契約第14條第2款、第3款約定，終止
    系爭租賃契約乙節，分別說明如下：
　⑴原告雖以被告劉瑞龍等4人有而於系爭建物1樓居住乙節，主
    張被告劉峻楠有違反系爭租賃契約第7條第3項約定即將租賃
    物轉租、出借他人使用等等，然被告劉峻楠、原告於系爭租
    賃契約第7條第1項約定，系爭建物1樓係供營業、住宅使用
    （見本院卷第22頁）。則被告劉瑞龍、吳美華、劉子蕎為被
    告劉峻楠之親屬，其等先前係同居於南投縣○○鄉○○路0段000
    巷00號，有戶籍謄本在卷可參（見本院卷第233頁）；被告
    黃玉珮則為被告劉峻楠共同經營麵包店之合夥人，亦經被告
    劉峻楠、黃玉珮陳明在卷（見本院卷第263頁）。是被告劉
    瑞龍等4人顯然係基於共同生活關係，方與被告劉峻楠居住
    於系爭建物1樓，其等與被告劉峻楠間並未存有租賃、借用
    等法律關係，是原告主張被告有違反系爭租賃契約第7條第3
    項約定等等，即非可採。
　⑵原告再舉證照片數張，主張被告劉峻楠有將系爭建物1樓作為
    農用倉庫使用，而未依約定開設麵包店使用等等。然觀之原
    告提供之照片（見本院卷第119頁至第120頁、第168頁），
    固可見系爭建物1樓內有擺放塑膠籃、農產品，及於系爭建
    物1樓堆疊塑膠籃、木板，及於系爭建物前有停放貨車1輛等
    情形。上開情形縱認全係被告劉峻楠或被告劉瑞龍等4人所
    為，亦有可能是偶然生活使用需求而暫時放置，尚難因此認
    定被告劉峻楠自行或容許被告劉瑞龍等4人，將系爭建物作
    為農用倉庫使用。況依本院製作之勘查照片所示，系爭建物
    1樓雖放置塑膠籃、雜物及停放車輛之情形，但亦有隔間作
    為房間、廁所、客廳、廚房或儲藏室，及安置神明桌使用情
    形，顯然被告劉峻楠確實有將系爭建物1樓作為其與親屬之
    住宅使用。原告、被告劉峻楠於系爭租賃契約約定使用目的
    ，本就包含供被告劉峻楠作為住宅使用，而於住宅內散亂放
    置雜物、收納物品亦係常見，自難認被告劉峻楠有何違反系
    爭租賃契約約定內容。至於被告劉峻楠未於系爭建物1樓開
    設麵包店使用乙節，雖經原告舉證被告劉峻楠另開設之麵包
    烘焙坊照片為證（見本院卷第167頁），但依原告、被告劉
    峻楠之聊天紀錄，原告曾於110年1月17日以聊天訊息通知被
    告劉峻楠「合約談妥再辦營登」等語，有其等間之聊天紀錄
    翻拍照片可參（見本院卷第195頁）。足見係因原告未同意
    被告劉峻楠於系爭建物1樓辦理營業登記，方致被告劉峻楠
    未能於系爭建物1樓經營麵包烘焙坊使用。則參以被告劉峻
    楠已於系爭建物1樓為住宅使用，無論被告劉峻楠有無於系
    爭建物1樓開設麵包烘焙坊，被告劉峻楠使用系爭建物1樓之
    方法，仍合於系爭租賃契約約定內容。原告自無從依系爭租
    賃契約第14條第2款約定、民法第438條約定，終止系爭租賃
    契約。
　⑶系爭建物1樓係出租供作營業、住宅使用，原告、被告劉峻楠
    於簽立系爭租賃契約時，約定租賃物即系爭建物1樓用以經
    營麵包店乙節，亦經原告、被告劉峻楠陳明在卷（見本院卷
    第351頁、第352頁）；系爭租賃契約之附件內容，亦已約定
    系爭建物1樓於裝修後，應留通道供2樓使用，亦經本院說明
    如前。再系爭建物1樓原係經營檳榔攤使用，有明顯檳榔攤
    招牌、檳榔圖樣及普遍常見之檳榔攤店面陳設，亦有系爭建
    物1樓照片在卷可參（見本院卷第185頁）。本院斟酌前開情
    況及社會通常情形，被告劉峻楠如欲於系爭建物1樓經營麵
    包店及住宅使用，絕無可能繼續使用系爭建物1樓原本之檳
    榔攤招牌、檳榔圖樣、裝潢暨店面樣式；且若無裝潢、整修
    必要，亦無須與原告約定於裝修後留存通道供2樓使用。另
    佐以原告於本院亦陳述：因系爭建物2樓有裝修必要，其每
    日均會前往系爭建物等語（見本院卷第353頁），則倘原告
    前開主張之終止原因係屬真實，依原告於本院陳述之前開內
    容，其每日均有行經系爭建物1樓，若被告劉峻楠所為之改
    裝工程等未經其同意，原告當可立即停止被告劉峻楠為上開
    改裝工程行為。然原告於本件訴訟前，所傳送被告劉峻楠之
    訊息、寄送之存證信函內容，均無隻字片語提及被告劉峻楠
    有違反系爭租賃契約第8條第3項情形，是認被告劉峻楠抗辯
    其所為之裝潢、電力配置等係為開立麵包店、住宅使用，且
    均有得原告同意乙節，顯然較合於真實情況。故原告主張被
    告劉峻楠未經其同意拆除檳榔攤等物，及為裝潢、整修工程
    等等，即非可採。被告劉峻楠係經原告同意為拆除、裝潢、
    整修工程，原告即無從依系爭租賃契約第14條第3款約定，
    終止系爭租賃契約。
　⒊從而，原告無從依系爭租賃契約第14條第2款、第3款約定，
    合法終止系爭租賃契約，已經本院認定如上。被告劉峻楠於
    租賃關係存續中，得使用租賃物，其對於系爭建物1樓如附
    圖所示編號A、B、C範圍之建物，即具有正當占有權源，而
    無受有不當得利情形。是原告即無從依民法第767條第1項前
    段、第179條規定，請求被告劉峻楠遷讓返還系爭建物1樓如
    附圖所示編號A、B、C範圍之建物暨返還不當得利。被告劉
    瑞龍等4人係因與被告劉峻楠長久生活關係居住於系爭建物1
    樓，其等對系爭建物1樓雖有物理上之事實支配，然社會觀
    念上不認其等為獨立之事實支配，此項事實支配仍專屬於該
    為指示之他人即被告劉峻楠，被告劉瑞龍等4人僅為占有人
    即被告劉峻楠之占有機關，而非占有人；依占有之規定所得
    享有之利益、所受之保護，惟該指示之他人即被告劉峻楠享
    有之。故原告依民法第767條第1項前段、第179條規定，請
    求被告劉瑞龍等4人遷讓返還系爭建物1樓及與被告劉峻楠連
    帶返還不當得利等，亦非有據。
　㈣再被告劉峻楠係得原告同意方為系爭建物1樓拆除、裝潢、整
    修工程，已經本院認定如前。縱認被告劉峻楠有指示他人或
    被告劉瑞龍等4人拆除檳榔攤等物，亦係經原告同意方為上
    開行為。是自難認被告有何故意、過失不法侵害原告財產權
    之情事。故原告依民法第184條第1項、第185條規定，請求
    被告連帶給付系爭建物1樓原設有之檳榔攤等物之回復費用1
    29,675元暨遲延利息，亦無依據。　
四、綜上所述，原告依民法第767條第1項前段、第179條及民法
    第184條第1項前段、第185條等規定，請求被告將系爭建物1
    樓如附圖所示編號A、B、C範圍之建物騰空遷讓返還原告；
    被告劉峻楠應自110年3月2日起、被告劉瑞龍等4人自追加起
    訴狀繕本送達翌日起，均至騰空遷讓返還前項建物之日止，
    按月連帶給付原告17,957元；及被告應連帶給付原告129,67
    5元，及均自111年6月27日起至清償日止，按週年利率5％計
    算之利息，均為無理由，均應予駁回。
五、本件事證已臻明確，兩造其餘攻擊防禦方法及所提證據，經
    核與判決之結果不生影響，爰不逐一論述，併此敘明。
六、訴訟費用負擔之依據：民事訴訟法第78條。
中　　華　　民　　國　　111 　年　　10　　月　　19　　日
                         民事第二庭法　官  劉玉媛
以上正本係照原本作成。
如對本判決上訴，須於判決送達後20日內向本院提出上訴狀。
如委任律師提起上訴者，應一併繳納上訴審裁判費。
中　　華　　民　　國　　111 　年　　10　　月　　19　　日
                                   書記官　洪裕展